臺灣高等法院民事判決　　　　　　　　　 99年度上字第930號
上　訴　人　陳碧芳
訴訟代理人　林森敏律師
　　　　　　枋啟民律師
　　　　　　楊御龍
被　上訴人　高美莉
訴訟代理人　陳清進律師
　　　　　　蔣彥威律師
　　　　　　歐家佑律師
上列當事人間請求返還買賣價金等事件，上訴人對於中華民國99
年7月12日臺灣臺北地方法院99年度訴字第1610號第一審判決提
起上訴，本院於民國100年1月25日言詞辯論終結，判決如下：
    主  文
上訴駁回。
第二審訴訟費用由上訴人負擔。
    事實及理由
一、上訴人起訴主張：伊於民國(下同)93年5月18日以價金新臺
    幣(下同)790萬元向被上訴人購買坐落於臺北市○○區○○
    段一小段53-2地號，門牌號碼為臺北市○○路325巷18弄35
    號4樓之房屋（下簡稱系爭房屋），並登記為伊與訴外人楊
    御龍共有，應有部分各為1/2。伊等於96年11月27日將系爭
    房屋出售並移轉所有權予訴外人李君儀。詎料，李君儀嗣後
    以系爭房屋為海砂屋為由對伊等向臺灣臺北地方法院(下簡
    稱臺北地院)起訴求償，並經臺北地院以97年度重訴字第618
    號受理在案，該案件審理中由訴外人臺北市土木技師工會做
    成鑑定報告書，稱系爭房屋有：1.為高氯離子含量之混凝土
    建築；2.不符合結構混凝土施工規範之規定：任一鑽心混凝
    土試體抗壓強度需大於設計強度之75％；3.受測處鋼筋有中
    度及嚴重腐蝕現象等瑕疵。嗣後伊與楊御龍以給付李君儀20
    0萬元為條件與其成立訴訟上和解。又因系爭房屋有上開瑕
    疵，伊始於98年4月27日得知檢測結果，至此，伊始具體確
    知系爭房屋危險瑕疵確實存在，並且於得知瑕疵後，立即聲
    請對被上訴人發出支付命令並至遲於被上訴人不否認之98年
    5月21日送達，則伊行使價金減少請求權時間，並未罹於民
    法第365條所規定之六個月除斥期間。原審判決以伊知悉系
    爭房屋「硬固」混凝土氯離子含量超過國家標準即是知悉有
    瑕疵之判斷，顯屬跳躍。蓋氯離子含量超標，尚須包括鋼筋
    檢測、混凝土抗壓強度檢測、中性化深度檢測、保護層厚度
    檢測及抗壓評估等測試，才得以認定是否構成建物瑕疵，是
    伊爰於上開檢驗報告後始知悉系爭房屋有確切瑕疵，故依民
    法第359條規定向被上訴人請求減少價金後，依同法第179條
    規定請求被上訴人給付之。關於減少價金之金額之計算，如
    以鄰近地段及延壽國宅區內經檢測為氯離子過高之海砂屋及
    氯離子數值合乎標準之房屋比較，前者價值減損約29.23％
    【計算式：（420,000－325,000）/325,000＝29.23％】。
    而系爭契約價金為790萬元，如乘以29.23％為230萬9,170元
    （上訴人起訴狀誤載為230萬917元），且伊與楊御龍對李君
    儀就系爭房屋涉訟所成立之和解，亦以給付200萬元為條件
    ，是上訴人等請求減少價金之額度為200萬元應為妥適，並
    就減少價金部分，依民法第179條不當得利之法律關係請求
    被上訴人返還。並於原審起訴聲明：(一)被上訴人應給付上訴
    人200萬元，及自原法院98年度司促字第11060號支付命令送
    達翌日起至清償日止，按年息5％計算之利息；(二)願供擔保
    ，請准宣告假執行。嗣原法院判命上訴人之訴及假執行之聲
    請均駁回。對此上訴人不服，乃於本院提起上訴並聲明：(一)
    原判決廢棄，改判被上訴人應給付上訴人200萬元，暨自起
    訴狀繕本送達之翌日起至清償日止，按週年利率百分之五計
    算之利息。(二)並請求願供擔保，請准宣告假執行。
二、被上訴人則以下列辯詞資為抗辯：
  (一)本件上訴人曾於96年10月24日委託臺灣省土木技師公會就系
    爭房屋進行混凝土氯離子含量檢測，其於96年10月26日收受
    臺灣省土木技師公會檢驗結果為每立方公尺為0.534kg、0.5
    31kg之報告時，顯已知悉系爭房屋混凝土之氯離子含量過高
    之事實。又本件上訴人與訴外人李君儀之買賣契約第16條曾
    約定「雙方同意於簽約後即檢測氯離子函量，若經檢測每立
    方公尺超過0.6kg時，雙方同意無條件解除本買賣合約，買
    賣價款無息退還對方」等語。是上訴人早於96年10月22日與
    訴外人李儀君簽訂買賣契約時，即已知悉氯離子含量係以CN
    S3090國家標準值每立方公尺0.3kg為標準，否則即無以契約
    另約定檢測標準之理。況上訴人於訴訟前向被上訴人寄發之
    存證信函及原審程序中，均一再強調「系爭建物之混凝土氯
    離子含量超過CNS3090國家標準每立方公尺0.3kg」等語，進
    而主張系爭房屋存有瑕疵，並極力於原審主張系爭房屋之氯
    離子系爭房屋之氯離子含量過高即屬瑕疵，並提出臺北市土
    木技師公會鑑定報告書，顯見其亦認同該鑑定報告就判斷混
    凝土氯離子含量是否過高之標準。惟上訴人竟因原審受不利
    判決，遂無視其本身所提出之一貫主張，於上訴時復更易主
    張，違反禁反言法則，其主張顯無足採。是上訴人早已知悉
    系爭房屋具有瑕疵，竟怠於通知被上訴人，應依民法第356
    條之規定，視為承認其所受領之物，自不得再請求減少價金
    。
  (二)上訴人於98年5月5日委請律師以存證信函通知被上訴人，以
    系爭房屋具瑕疵為由，解除系爭買賣契約，並請求被上訴人
    返還價金。惟函文中僅泛稱系爭房屋具有瑕疵，被上訴人遂
    要求上訴人提出證明。嗣後上訴人檢附相關檢測報告，再次
    主張解除系爭買賣契約，並請求被上訴人返還價金。上訴人
    雖先後主張解除契約及請求減少價金，惟其請求減少價金之
    支付命令，係於98年5月21日方達到被上訴人，而被上訴人
    早於98年5月8日前即已收受被上訴人解除系爭買賣契約之意
    思表示，則被上訴人解除契約之意思表示既先於請求減少價
    金之支付命令達到被上訴人，則自應以先達到被上訴人並已
    生效解除契約之意思表示為準。又被上訴人雖主張其於96年
    11月27日將系爭不動產出賣並移轉登記予李君儀，已屬不能
    返還，依民法第262條解除權消滅云云，惟民法第262條立法
    意旨在於保護相對人，不因解除權之行使有害其利益。故本
    條規定自宜以目的性解釋方法，考量解除權之行使是否有害
    於相對人之利益，而定其適用範圍。若解除權之行使並無害
    於相對人之利益，或相對人反將因解除權消滅而受有損害者
    ，揆諸本條規定之立法意旨，並基於禁反言原則，自不應使
    有解除權人於行使解除權後又反覆主張其解除權已經消滅。
    又被上訴人與李君儀於98年7月31日達成訴訟上和解，又李
    君儀係向上訴人主張解除契約、返還價金，顯見於本件解除
    系爭買賣契約之意思表示達到被上訴人時，本件上訴人既可
    對李君儀請求返還系爭房屋，則被上訴人向被上訴人返還系
    爭房屋自屬可能，故被上訴人與李君儀達成訴訟上和解方為
    使所受領之給付物不能返還之事由，乃發生於被上訴人行使
    解除權後，自不生解除權消滅之問題。是本件被上訴人行使
    解除權之意思表示既先於請求減少價金之意思表示達到被上
    訴人，自生解除契約之效果。系爭買賣契約既已解除，上訴
    人自無再請求減少價金之餘地。退步言之，縱上訴人得依民
    法第359條減少價金，其減少價金之範圍，應以標的物「於
    買賣當時」之客觀市場交易價格扣除實際價值為度。而本件
    上訴人據以計算減少價金之基礎，僅係房仲業者提供之交易
    行情查詢，其資料來源準確與否，並非無疑，應不得作為訴
    訟上市場交易價格之證明，故上訴人主張減少之比例應為29
    .33％云云，亦屬有誤。又上訴人等與李君儀就系爭房屋涉
    訟雖以給付200萬元成立訴訟上和解，惟渠等為買賣契約約
    定價金之數額為何、系爭房屋於當時之客觀交易市價及實際
    價值各為何等，均非明確。故上訴人與李君儀間所得減少之
    價金，與本件上訴人所得主張減少之價金，應分別就各該買
    賣當時之客觀交易市價、實際買賣價金及實際價值計算之，
    不可混為一談。且被上訴人並未參加於97年度重訴字第618
    號訴訟事件，無受渠等訴訟上和解條件拘束之理。況上訴人
    知悉系爭房屋有瑕疵後，未即通知被上訴人，應視為承認其
    所受領之誤，喪失主張物之瑕疵擔保責任之權利等語。並於
    原審及本院答辯聲明：1.上訴人之訴駁回；2.如受不利判決
    ，願供擔保請准宣告免為假執行。
三、兩造不爭執之事項：
  (一)上訴人陳碧芳於93年5月18日以790萬元價金向被上訴人購買
    系爭房屋。
  (二)上訴人買受系爭房屋後，與楊御龍登記為系爭房屋所有權人
    ，應有部分各為1/2。
  (三)上訴人及楊御龍於96年11月27日將系爭房屋出售並移轉登記
    予李君儀。
  (四)李君儀以系爭房屋為海砂屋為由對上訴人及楊御龍向臺北地
    院起訴求償（案號為：臺北地院97年度重訴字第618號），
    訴訟中由臺北市土木技師工會做成鑑定報告書，稱系爭房屋
    有：1.為高氯離子含量之混凝土建築；2.不符合結構混凝土
    施工規範之規定：任一鑽心混凝土試體抗壓強度需大於設計
    強度之75％；3.受測處鋼筋有中度及嚴重腐蝕現象等瑕疵。
  (五)上訴人及楊御龍以給付李君儀200萬元為條件與其成立訴訟
    上和解，終結臺北地院97年度重訴字第618號訴訟。
  (六)上訴人及楊御龍於98年5月5日委請律師以台北安和郵局第00
    950號存證信函予被上訴人，以系爭房屋為海砂屋為由，主
    張解除系爭買賣契約，並請求被上訴人返還價金。
  (七)被上訴人於98年5月8日委請律師以台北圓環郵局第272號存
    證信函予上訴人及楊御龍，稱其從未聽聞社區內有任何房屋
    為海砂屋，且未據上訴人等提供臺北市土木技師工會之檢測
    結果及相關數據，故無法接受上訴人解除系爭契約。
  (八)上訴人及楊御龍於98年5月13日委請律師以台北安和郵局第0
    1014號存證信函予被上訴人，檢附臺北市土木技師工會鑑定
    報告一份，再次主張解除系爭買賣契約，並請求被上訴人返
    還價金。
四、兩造爭執事項：
  (一)上訴人何時知悉系爭房屋有物之瑕疵？上訴人是否有怠於通
    知？
  (二)上訴人是否已先行解除契約？可否再行使價金減少請求權？
    對被上訴人行使價金減少請求權，有無罹於民法第365條所
    規定之六個月除斥期間？
  (三)承上述，上訴人若可行使減少價金請求權，則應減少之數額
    為何？上訴人主張價金應減少200萬元，是否合理？
五、得心證之理由：
  (一)按物之出賣人對於買受人，應擔保其物依第373條之規定危
    險移轉於買受人時無滅失或減少其價值之瑕疵，亦無滅失或
    減少其通常效用或契約預定效用之瑕疵。但減少之程度，無
    關重要者，不得視為瑕疵。出賣人並應擔保其物於危險移轉
    時，具有其所保證之品質。民法第354條定有明文。又按所
    謂物之瑕疵係指存在於物之缺點而言。凡依通常交易觀念，
    或依當事人之決定，認為物應具備之價值、效用或品質而不
    具備者，即為物有瑕疵，且不以物質上應具備者為限。若出
    賣之特定物所含數量缺少，足使物之價值、效用或品質有欠
    缺者，亦屬之(最高法院73年台上字第1173號判例意旨參照)
    。
  (二)經查，上訴人向被上訴人買受系爭房屋，復與各登記為2分
    之1之楊御龍於96年10月22日將系爭房屋出賣予李君儀，買
    賣價金1,190萬元，並於同年11月27日辦妥所有權移轉登記
    等情，為兩造所不爭執(見不爭執事項(一)、(二)、(三))。又查上
    訴人與李君儀簽立之買賣契約第16條特約條款約定「雙方同
    意於簽約後即檢測氯離子含量，若經檢測超過每立方公尺0.
    6kg時，雙方同意無條件解除本買賣合約，買賣價款無息退
    還買方，其測量值低於每立方公尺0.6kg時，雙方同意繼續
    履行買賣合約。檢測完成後再申報增值稅、契稅等過戶。」
    等情，亦據本院依職權調取臺北地院97年度重訴字第618號(
    即李君儀以系爭房屋為海砂屋為由對上訴人及楊御龍向臺北
    地院起訴求償事件，下簡稱前訴訟)民事卷宗(下簡稱調卷)
    所附買賣契約書可證。再查上訴人於出售系爭房屋予李君儀
    時，即於96年10月24日即委託臺灣省土木技師公會至系爭房
    屋現場取樣、同年月25日為試驗，並於同年月26日出具硬固
    混凝土氯離子含量測試報告，其中取樣位置分別為入口前1.
    7m左5.8m處樑位為試體樣品編號NO.1、另取樣位置為入口前
    1.8m左5.6m處天花板位為NO.2，測試結果分別為每立方公尺
    0.534kg、0.531kg，此有調卷所附測試報告可查。雖該測試
    報告所出具之數據未逾雙方約定解除契約之標準，然由上開
    約定及委託檢測行為可知，上訴人主觀上亦同意系爭房屋之
    氯離子超過每立方公尺0.6kg時，即達解除契約程度之瑕疵
    之認定。
  (三)復按經濟部標準檢驗局於83年7月22日訂定新拌混凝土中水
    溶性氯離子含量限制如下：一般鋼筋混凝土：每立方公尺0.
    6kg以下；87年6月25日修訂公布之鋼筋混凝土中最大水溶性
    氯離子含量之中華民國國家標準（CNS，總號3090，類號Ａ2
    042）為0.3kg。有台北市結構工程工業技師公會99年12月13
    日(99)北結師雄(十)字第0991038號函之說明二可稽(見本院
    卷第119頁)，而經查李君儀嗣於97年1月3日委託台灣省土木
    技師公會審定之尚昕材料實驗室進行系爭房屋之氯離子含量
    測試，發現有氯離子含量超過之情形，李君儀隨即透過雙方
    之仲介人員通知楊御龍應依合約特別規定解約退款。李君儀
    旋即於97年2月20日委託訴外人桂田技術顧問有限公司再次
    進行系爭房屋之氯離子含量測試，氯離子含量仍超過之情形
    (以上合稱二次檢測)。上訴人並於97年2、3月間收受上開檢
    測報告(見本院100年1月25日言詞辯論筆錄第3頁)。故上訴
    人乃於97年3月21日向台北市松山區調解委員會申請調解，
    依據其聲請調解書內明確提及「經仲介公司安排下於97年2
    月15日，兩造進行第一次協商，並於97年3月7日透過仲介公
    司為第三人進行第二次協調，兩次協商兩造雙方並未達成共
    識。」97年4月15日李君儀對陳碧芳及楊御龍提起訴訟，先
    位請求解除契約、返還價金並請求損害賠償，備位請求減少
    價金等情，亦經本院調卷核閱屬實。可知上訴人至少在97年
    2、3月間已知系爭房屋氯離子含量超過其與李君儀約定之標
    準，亦超過上開國家標準。雖上訴人主張上開國家標準僅適
    用新拌或預拌混凝土，非系爭房屋96年10月間檢測時之「硬
    固混凝土氯離子含量」標準，行政機關並無頒布成屋或中古
    屋之氯離子含量，不得以超過上開國家標準即認瑕疵云云，
    惟查目前國家標準中尚無「硬固混凝土氯離子含量」之標準
    ，因此工程實務上暫以國家標準CNS3090A2042(預拌混凝土)
    第19節(新拌混凝土最大水溶性氯離子含量規定)表10之規定
    作為參考依據，預拌混凝土中國家標準(CNS3090)第19條備
    考「未受外來氯離子污染之硬固混凝土，因水泥之水和作用
    及物理吸附，其水溶性氯離子含量會隨時間增加較新拌時降
    低，其『未受外來氯離子污染』之前提，係指水氣中之氯離
    子含量甚低(例如:遠離海岸線)，對混凝土構材浸入之影響
    程度可以忽略」有上開台北市結構工程工業技師公會函可稽
    (見本院卷第121、122頁)，可見工程實務上，仍得以上開國
    家標準作為認定氯離子過高之參考標準，況系爭房屋係在台
    北市區，顯然遠離海岸線，水氣中之氯離子含量甚低，從而
    系爭房屋雖係成屋、中古屋，仍屬未受外來氯離子污染之建
    物，其氯離子含量至少不會高於新拌混凝土，是依上開國家
    標準，已足以作為判斷系爭房屋之氯離子含量之客觀標準。
    而按超過國家標準，可能會致混凝土剝落、鋼筋鏽蝕，影響
    房屋結構安全，乃眾所周知之事實。而房屋具備結構安全，
    乃其最重要之通常效用，俗稱「海砂屋」即指鋼筋混凝土之
    氯離子含量高於前揭標準而言，況查上訴人事後對被上訴人
    發存證信函要求解除契約及返還價金內容中，亦僅強調系爭
    房屋氯離子含量超過國家標準每立方公尺0.3kg，為海砂屋
    ，即屬瑕疵等情，有存證信函附卷可稽(見原審卷第54至61
    頁) ，故如認定為「海砂屋」，依一般交易通念，即屬房屋
    價值減少之瑕疵(至於是否確已達危及房屋結構安全，係屬
    另一有無理由或達瑕疵程度之範圍問題) ，故上訴人上開之
    主張，自不足採。至上訴人主張96年10月26日僅一頁之檢測
    報告，且取樣二處而已，難以逕論系爭房屋有海砂屋之危險
    瑕疵云云，經查上訴人已自承伊係屋主，故有消極配合檢測
    等語(見本院卷第184頁) ，上訴人在檢測當時如認有不公平
    之處，大可提出意見，當不得事後始質疑該檢測報告不實，
    況因該檢測報告未達上訴人與李君儀約定之氯離子含量標準
    ，故李君儀亦未以之為瑕疵而解除契約，已如前述，是上訴
    人此部分主張亦與本件瑕疵之認定無關，附此敘明。
  (四)上訴人復主張伊對訴外人李君儀委託二次檢測(97年1月3日
    、97年2月20日)未參與檢測或擇定檢測機構，檢測僅屬片面
    ，且僅有氯離子檢測一項，伊無從知悉系爭房屋之瑕疵是否
    存在，伊與李君儀間之一審訴訟審理中，雙方聲請由臺北市
    土木技師公會做成完整鑑定報告，就混凝土水溶性氯離子含
    量、混凝土鑽心試體抗壓強度、硬化混凝土中性化試驗、鋼
    筋腐蝕速率、鋼筋掃瞄、目視檢測與裂縫調查，始明確得知
    系爭房屋有瑕疵，該檢測報告於98年3月5日才出爐，經法院
    閱卷後，上訴人始於98年4月27日得知檢測結果，始具體確
    知系爭海砂屋危險瑕疵確實存在，距伊對被上訴人發出支付
    命令於98年5月21日送達，伊減少價金請求權時間未罹於民
    法第365條規定6個月期間云云。然查訴外人李君儀於前訴訟
    事件中，係先位請求解除契約，已如前述，是以只要系爭房
    屋氯離子含量超過每立方公尺0.6kg，即屬有瑕疵存在，不
    待更深入檢測，況氯離子含量超過國家標準即為俗稱「海砂
    屋」，依一般交易通念，已足減少物之價值，且上訴人事後
    對被上訴人發存證信函要求解除契約及返還價金內容中，亦
    僅強調系爭房屋氯離子含量超過國家標準每立方公尺0.3kg
    ，為海砂屋，即屬瑕疵等語，已如前述，可見上訴人自始至
    終均明知只要超過氯離子含量之國家標準即認屬瑕疵，始在
    對被上訴人請求解除契約通知中，僅強調超過國家標準值一
    節，而未提及其餘項目檢測，故上訴人在前訴訟中聲請再進
    一步檢測，應僅為了解瑕疵程度之範圍，以作為減少價金之
    參考之訴訟手段而已，自難謂上訴人至臺北市土木技師公會
    出具鑑定報告時始知系爭房屋瑕疵，至上訴人舉本院89年度
    重上字第170號判決(見本院卷第97至102頁)，主張司法實務
    上，所謂瑕疵除了氯離子含量外必須考量抗壓強度等、最高
    法院86年度台上字第1447號判決(見本院卷第32至34頁)認尚
    須有鋼筋腐蝕、白華、析晶、剝落等情云云，然查本件上訴
    人在系爭房屋檢測氯離子含量高於與訴外人李君儀約定之標
    準及國家標準時，即自知即屬有瑕疵存在，已如前述，與上
    開二判決當事人主張之爭點不同，認知亦不同，自難比附援
    引。另上訴人質疑訴外人李君儀所委託二次檢測效力部分，
    經查97年1月3日檢測報告係台灣省土木技師公會審定之尚昕
    材料實驗室所出具，與96年10月26日檢測報告係同一鑑定機
    構，係上訴人曾經認同之鑑定機構，自難認97年1月3日檢測
    報告不實。
  (五)再按買受人應按物之性質，依通常程序從速檢查其所受領之
    物，如發見有應由出賣人負擔保責任之瑕疵時，即時通知出
    賣人；買受人怠於為前開通知者，除依通常之檢查不能發見
    之瑕疵外，視為承認其所受領之物；不能即知之瑕疵，至日
    後發見者，應即通知出賣人，怠於為通知者，視為承認其所
    受領之物。又買受人因物有瑕疵，而得依民法第359條規定
    解除契約或請求減少價金者，其解除權或請求權，於買受人
    依第356條規定為通知後6個月間不行使或自物之交付時起經
    過5年而消滅，民法第356、365條分別定有明文。查系爭房
    屋之混凝土氯離子含量過高，非經專業鑑定無從檢測確定，
    該瑕疵係屬買受人依通常檢查不能發現者，故依前所述，本
    件應自上訴人收受訴外人李君儀上開二次檢測報告時即97年
    2、3月間，即認上訴人已知悉系爭房屋有氯離子含量過高之
    瑕疵，上訴人即應於知悉該瑕疵後儘速通知被上訴人，然上
    訴人竟遲至98年5月5日方以存證信函通知被上訴人主張解除
    契約，復再以原審98年度司促字第11060號支付命令主張減
    少價金，該支付命令並於98年5月21日送達被上訴人，為兩
    造所不爭執，顯已逾民法第365條規定之6個月除斥期間。是
    上訴人於知悉系爭房屋有瑕疵後，怠於為通知，依民法第35
    6條規定應視為承認其所受領之物，自已喪失對被上訴人主
    張物之瑕疵擔保責任之權利。
  (六)綜上所述，上訴人主張依民法第359條規定，被上訴人應負
    擔瑕疵擔保責任而請求減少價金，並依據不當得利之法律關
    係，請求被上訴人給付上訴人200萬元，暨自起訴狀繕本送
    達之翌日起至清償日止，按週年利率百分之5計算之利息，
    為無理由，不應准許。其假執行之聲請亦失所附麗，應併予
    駁回。原審為上訴人敗訴之判決，及駁回其假執行之聲請，
    並無不合。上訴意旨指摘原判決不當，求予廢棄改判，為無
    理由，應予駁回。
  (七)又本件事證已臻明確，兩造其餘之攻擊或防禦方法及證據，
    經本院斟酌後，認為不足以影響本判決之結果，自無逐一詳
    予論駁之必要，併此敘明。
六、據上論結，本件上訴為無理由，依民事訴訟法第449條第1項
    、第78條，判決如主文。
中    華    民    國   100    年    2     月    15    日
                    民事第五庭
                        審判長法  官  李錦美
                              法  官  陳博享
                              法  官  黃雯惠
正本係照原本作成。
如不服本判決，應於收受送達後20日內向本院提出上訴書狀，其
未表明上訴理由者，應於提出上訴後20日內向本院補提理由書狀
（均須按他造當事人之人數附繕本）上訴時應提出委任律師或具
有律師資格之人之委任狀；委任有律師資格者，另應附具律師資
格證書及釋明委任人與受任人有民事訴訟法第466條之1第1項但
書或第2項（詳附註）所定關係之釋明文書影本。如委任律師提
起上訴者，應一併繳納上訴審裁判費。
中    華    民    國   100    年    2     月    15    日
                              書記官  秦慧榮
附註：
民事訴訟法第466條之1（第1項、第2項）：
對於第二審判決上訴，上訴人應委任律師為訴訟代理人。但上訴
人或其他法定代理人具有律師資格者，不在此限。
上訴人之配偶、三親等內之血親、二親等內之姻親，或上訴人為
法人、中央或地方機關時，其所屬專任人員具有律師資格並經法
院認為適當者，亦得為第三審訴訟代理人。